【裁判字號】    91,易,202
【裁判日期】    920708
【裁判案由】    妨害名譽等
【裁判全文】
臺灣臺東地方法院刑事判決                          九十一年度易字第二二號
    公  訴  人  臺灣臺東地方法院檢察署檢察官
    被      告  甲○○
右列被告因妨害名譽等案件，經檢察官提起公訴（九十一年度偵字第一一七七、一二
三五號），本院判決如左：
    主  文
甲○○意圖散布於眾，而指摘足以毀損他人名譽之事，處有期徒刑月，如易科罰金
，以佰元折算壹日；又公然侮辱人，處拘役貳拾日，如易科罰金，以佰元折算壹
日；又以強暴妨害人行使權利，處有期徒刑肆月，如易科罰金，以佰元折算壹日。
應執行有期徒刑陸月，拘役貳拾日，有期徒刑及拘役如易科罰金，均以佰元折算壹
日。
    事  實
一、甲○○原任職於臺灣臺東監獄（以下簡稱臺東監獄）擔任作業導師之職務，因數
    次曠職、辱罵直屬科長等不適任情事，經法務部依公務人員任用法第二十九條第
    一項第二款之規定，以民國九十年七月二十三日法九十人字第○○一七二四號函
    ，核定自九十年八月一日起資遣生效在案；竟心生不滿，遷怒於該監獄典獄長丙
    ○○，乃於九十一年二月三日凌晨三時二十五分許，至臺東縣臺東市○○路三六
    三號丙○○職務宿舍前公眾得出入之場所，意圖散布於眾，在不特定多數人可共
    見共聞之情況下，以言語高聲揚稱：「丙○○竊佔官舍，是現行犯」等語，而指
    摘足以毀損丙○○名譽之事。
二、甲○○因餘憤未消，復於九十一年四月二十九日下午三時五十分，駕駛機車至臺
    東監獄大門前，另基於公然侮辱之犯意，在上開不特定多數人得出入之門口前，
    以台語「豎子」、「龜兒子」之客觀上足以貶抑他人人格及社會評價之言詞，公
    然辱罵丙○○。
三、甲○○因認前開資遣案，丙○○明知其並未向獄方提出資遣之申請，竟捏造其有
    提出資遣之申請，而以東監人字第○五九九號函向法務部陳報，且臺東監獄並未
    就本件資遣案對甲○○進行考核，竟又捏造有考核之事實，而以東監人字第○八
    三六號函向法務部陳報考核之結果，因認丙○○涉有刑法第二百十六條、第二百
    十一條行使偽造公文書之罪嫌，乃具狀向本院對丙○○提起自訴，由本院分九十
    一年度自字第八號刑事案件審理；九十一年五月二十八日上午十時，丙○○及甲
    ○○至本院刑事第一法庭出庭應訊，同日上午十一時十分庭訊完畢，丙○○步出
    法庭後，擬搭乘由徐臺生駕駛之車牌號碼ＷＵ─八三四五號首長座車離去時，甲
    ○○竟基於強制之犯意，強行將所攜帶之書及資料放在該首長座車之前擋風玻璃
    上，然後坐在引擎蓋上，阻擋該車前行，以此強暴手段妨害徐臺生駕駛及丙○○
    搭乘該車行使自由通行之權利。
四、案經丙○○訴請及臺東縣警察局臺東分局報請臺灣臺東地方法院檢察署檢察官偵
    查起訴。
    理  由
一、訊據被告甲○○矢口否認有前揭誹謗、公然侮辱及強制等犯行，辯稱：「被訴毀
    謗部分，第一我並沒有公然之意思，所以我才選擇凌晨三時二十五分到現場，我
    沒有意圖散布於眾，現場也沒有不特定之多數人，而且我是按著對講機對屋內的
    告訴人講，並沒有對外高聲揚稱，這也是告訴人自己所陳述的，至於證人乙○○
    的證詞是應告訴人之命而為的，不足採信，在動機、行為、結果上我都沒有構成
    毀謗罪。第二公然侮辱部分，我確實有在起訴書記載的時地說告訴人是豎子、龜
    兒子，豎子是指沒有用，龜兒子是指沒有膽量，依台語的語意相當中性並沒有侮
    辱的用意，我是基於事實的陳述，是告訴人沒有考核我，所以他沒有用、沒有膽
    量面對我，依照釋字第五○九號依事實所為之陳述不負刑事責任。第三部分車子
    已經可以證明是公務車或是警備車，以動機而言，我可以確認告訴人的行為是有
    瑕疵、違法的，所以我是依據刑事訴訟法第八十八條之規定，認定告訴人是公車
    私用的現行犯，依據刑法第十六條、第二十一條之規定，我的行為都沒有違法。
    當天的行為我是很恰當的行動，因為我沒有帶相機，必須要採取行動蒐證。」云
    云。惟查：
    (一)按刑法第三百十條之誹謗罪，以行為人意圖散布於眾，而指摘或傳述足以毀損
      他人名譽之事，為其構成之要件；所謂「散布於眾」，係指散播傳布於不特定
      人或多數人，使大眾得以知悉其內容而言，臺灣高等法院八十五年度上訴字第
      二三五六號著有判決可資參照。右開誹謗之犯行，業據告訴人丙○○於檢察官
      偵查中及本院審理時指訴綦詳，證人即臺東監獄主任管理員乙○○於本院調查
      時到庭具結證稱：「（問：九十一年二月三日凌晨在典獄長的職務宿舍前，發
      生何事？）當時我人在中央台執勤，二哨同仁打電話通報，說甲○○在典獄長
      宿舍前大叫，我就過去處理，被告說沒我的事，叫我回去，被告當時在場大叫
      典獄長的名字，並用腳踢鐵門，我沒有注意到電鈴是否被拔掉，被告當時有喊
      典獄長竊佔官舍」等語（見本院九十二年四月七日訊問筆錄）。而本件臺東監
      獄典獄長職務宿舍係位於臺東縣臺東市○○路三六三號（即同市○○路與精誠
      路交岔路口附近），與市區道路互通，並非位於監獄內之管制區域內，是該職
      務宿舍前方道路，係屬公眾得自由進出之公共場所，此有現場圖一份在卷可稽
      ，亦為被告所供明在卷，被告在典獄長職務宿舍前之公共場所，高聲指摘、傳
      述「典獄長竊佔官舍」之足以毀損他人名譽的具體情事，雖行為時間是在凌晨
      三時二十五分許，被告之犯行仍處於不特定多數人得共見共聞之狀態中，其顯
      有散布於眾之不法意圖。
    (二)被告雖辯稱其所指摘告訴人竊佔官舍乙節係真實之事，其行為不罰云云。惟經
      本院函調臺東監獄七十八年職務宿舍新建工程竣工圖影本查核結果，本件職務
      宿舍一棟四樓，其中一、二樓間建有室內樓梯互通，室外之樓梯則直通三、四
      樓，並未通往二樓，足見本件職務宿舍原先即設計一、二樓合併為一戶，三、
      四樓則各為一戶，且該棟職務宿舍之使用執照亦登記第一、二層合為一戶，第
      三、四層各一戶，共有三戶，而臺東監獄亦將前開一棟三戶之宿舍使用情形，
      函報法務部備查，此有臺東監獄九十一年十一月二十七日東監總字第○九一○
      ○○二一九三號函所附之七十八年「職務宿舍新建工程」竣工圖影本、臺東縣
      政府建設局使用執照東建都管字第一○三七─八號影本、臺東監獄函法務部所
      檢送之經管宿舍使用情形表影本各一份附卷足憑，足證本件臺東監獄職務宿舍
      一、二樓規劃為典獄長宿舍一戶，不僅是依設計圖施工之結果，並與完工驗收
      後，主管機關所核發使用執照之記載相符，同時報經法務部核可；且依臺東監
      獄前開函所附之營繕工程結算驗收證明書所示，本件職務宿舍之興建，係由被
      告擔任監工及驗收人員，被告除於該證明書上監工人員處蓋章外，並於驗收意
      見欄上簽註「與竣工圖說相符合」等語後蓋章負責，被告於本院審理時亦當庭
      表明上揭簽章確係其親自簽署無誤，足見本件職務宿舍一、二樓興建為一戶，
      係由被告親自監工並驗收認可，若該施工之內容違法或不當，被告於監工當時
      理當立即向上反應，以謀解決，豈有不聞不問且逕行簽章驗收而自攬其責之理
      ？況本件職務宿舍於七十八年九月二十六日驗收完工後，歷經多任典獄長均使
      用一、二樓之一戶作為職務宿舍，被告均未提出質疑，為何於十多年後方指控
      告訴人多佔用一樓？本件告訴人依前開竣工圖、驗收證明書、使用執照及呈報
      法務部之核可函，認定職務宿舍一、二樓規劃為典獄長職務宿舍並未違法，而
      使用該宿舍，其顯無竊佔官舍之犯行，被告認其指摘告訴人竊佔官舍乙節係事
      實之辯詞，自屬無據，其所為尚不構成刑法第三百十條第三項之不罰事由。
    (三)前開犯罪事實第二項所載之公然侮辱犯行，除據告訴人指訴甚明外，亦經現場
      目擊證人即案發時臺東監獄大門門衛值勤人員宋定南於檢察官偵查中及本院調
      查時到庭具結證稱屬實，並有錄音帶一卷、譯文一份及現場彩色照片十八張在
      卷可佐。被告亦自承於案發當時確以台語「豎子」、「龜兒子」等語罵告訴人
      ，但辯稱上開言語係中性之語詞，並非侮辱告訴人之語云云。惟刑法第三百零
      九條第一項之公然侮辱罪，僅須行為人以粗鄙之言語、舉動、文字、圖畫侮謾
      辱罵或為其他輕蔑他人人格之行為已足；本件台語「龜兒子」係罵人為烏龜之
      子，台語「豎子」一詞意指不正經之人，均為足以貶損他人社會評價之輕蔑言
      詞，被告於本院審理時亦供稱若他人稱呼其為「豎子」或「龜兒子」，將令其
      感到不舒服等語，足認「豎子」、「龜兒子」等語顯非中性之語詞，此為公眾
      所週知之事實，被告於多數人得共見共聞之監獄大門口對告訴人謾罵「豎子」
      、「龜兒子」等詞，顯係基於貶損告訴人之意思所為之公然侮辱行為。
    (四)上開犯罪事實第三項所載之強制犯行，業據告訴人迭於警詢、檢察官偵查中及
      本院調查時指訴明確，核與現場目擊證人即臺東監獄典獄長座車駕駛徐臺生於
      警詢時證述之情節相符，並有現場照片五張在卷可考；案發當日告訴人之所以
      至本院出庭應訊，主要係因被告認告訴人身為臺東監獄之典獄長，明知被告並
      未向獄方提出資遣之申請，竟捏造被告有提出資遣之申請，而以東監人字第○
      五九九號函向法務部陳報，且臺東監獄並未就本件資遣案對被告進行考核，然
      告訴人竟又捏造有考核之事實，而以東監人字第○八三六號函向法務部陳報考
      核之結果，因認被告顯涉有刑法第二百十六條、第二百十一條之行使偽造公文
      書之罪嫌，而向本院對告訴人提起刑事自訴（本院九十一年度自字第八號刑事
      裁定書參照），足認告訴人係因有關被告資遣乙案而成為刑事自訴案件之被告
      ，確屬因公務而涉訟無疑；而告訴人所搭乘之車牌號碼ＷＵ─八三四五號公務
      車，乃依法購置之首長座車，有法務部八十二年九月六日法８２會處字第三六
      八號函及所附之汰換首長座車一輛預算證明乙份附卷足憑，且經本院函詢交通
      部公路總局高雄區監理所臺東監理站（以下簡稱臺東監理站）結果，車牌號碼
      ＷＵ─八三四五號小客車確登記為臺東監獄之公務車無誤，此亦有臺東監理站
      九十二年四月九日高監東字第○九二○○○四四○五號函及所附之車籍資料影
      本一紙在卷可參；本件告訴人身為臺東監獄之首長，其因公務而涉訟，自可搭
      乘首長座車前往法院應訊，此應為被告可得而知之事理，卻昧於事實，一再指
      稱告訴人違法以警備車充當首長座車、私用公車出庭應訊等情，且被告於本院
      審理時，經公訴人當庭詰問，亦自承不知告訴人公車私用係犯何罪，其在未確
      信告訴人犯罪之情形下，即片面認定告訴人為現行犯，進而欲違法逮捕告訴人
      及蒐證，因告訴人所為，並無違法之處，顯非現行犯，已如前述，被告以現行
      犯之逮捕為由，主張阻卻其行為之違法性，不僅悖離事實，亦與法理有違。
    綜上查證，足認被告所辯，顯係避重就輕卸責之詞，不足採信。本件事證明確，
    被告誹謗、公然侮辱及強制等犯行均堪認定，應依法論科。
二、查被告於公眾得出入之告訴人宿舍門前大聲指摘告訴人竊佔官舍、在臺東監獄門
    口之公共場所公然辱罵告訴人「豎子」、「龜兒子」等語、強行以身體及所攜帶
    之物品阻擋在告訴人座車前面，核其所為，係犯刑法第三百十條第一項之誹謗罪
    、第三百零九條第一項之公然侮辱罪、第三百零四條第一項之強制罪。被告於犯
    罪事實第三項所記載之時間、地點，同時對公務車內之駕駛徐臺生及告訴人施以
    強暴，意圖妨害彼等行使自由通行之權利，係一行為而觸犯同種罪名，屬同種想
    像競合，應依刑法第五十五條之規定，從一重論以刑法第三百零四條第一項之強
    制罪。所犯上開誹謗、公然侮辱及強制三罪間，犯意各別，罪名有異，應予分論
    併罰。爰審酌被告原身為監獄作業導師，本應具較高法治觀念，不料於遭資遣後
    ，心生不滿，不思循法定程序爭訟，竟遷怒於告訴人，一再對其尋釁，視法律如
    無物，嚴重斲傷告訴人身為司法執行單位首長之威信，犯後不僅否認犯行，且刻
    意曲解法令，飾詞狡卸等一切情狀，就前揭三罪分別量處如主文所示之刑，並均
    諭知易科罰金之折算標準，同時就有期徒刑部分定其應執行之刑及易科罰金之折
    算標準。
據上論斷，應依刑事訴訟法第二百九十九條第一項前段，刑法第三百十條第一項、第
三百零九條第一項、第三百零四條第一項、第五十五條、第五十一條第五款、第四十
一條第一項前段，罰金罰鍰提高標準條例第一條前段、第二條，判決如主文。
本案經檢察官洪政和到庭執行職務
中      華      民      國    九十二    年      七      月      八      日
                                臺灣臺東地方法院刑事庭
                                    法  官   陳弘能
右正本證明與原本無異。
如不服本判決，應於判決送達後十日內向本院提出上訴狀。（須附繕本）
「切勿逕送上級法院」
                                    書記官   賴淑芬
中      華      民      國    九十二    年      七      月      九      日
附記：
中華民國刑法第三百一十條第一項
意圖散布於眾，而指摘或傳述足以毀損他人名譽之事者，為誹謗罪，處一
年以下有期徒刑、拘役或五百元以下罰金。
中華民國刑法第三百零九條第一項
公然侮辱人者，處拘役或三百元以下罰金。
中華民國刑法第三百零四條第一項
以強暴、脅迫使人行無義務之事或妨害人行使權利者，處三年以下有期徒
刑、拘役或三百元以下罰金。


司法院資訊處製作；財團法人民間司法改革基金會備份。
